【裁判字號】    92,上易,973
【裁判日期】    920909
【裁判案由】    竊佔
【裁判全文】
臺灣高等法院臺中分院刑事判決                    九十二年度上易字第九七三號
    上  訴  人  臺灣臺中地方法院檢察署檢察官
    被      告  甲○○
右上訴人，因被告竊佔案件，不服臺灣臺中地方法院九十二年易字第四九四號，中華
民國九十二年四月八日第一審判決（起訴案號：臺灣臺中地方法院檢察署九十一年度
偵字第一八六七七號）提起上訴，本院判決如左：
    主      文
原判決撤銷。
甲○○違反在公有山坡地內，不得擅自占用之規定，處有期徒刑陸月，如易科罰金以
參佰元折算壹日。
如附圖Ａ、Ｂ所示面積之工作物，均沒收之。
    事      實
一、甲○○明知坐落臺中縣大雅鄉○○○段一九九之一地號土地，面積一二五二二平
    方公尺，土地登記簿謄本載明使用分區為山坡地保育區，係屬山坡地保育利用條
    例第三條第一款規定之山坡地，為空軍總司令所管理之國有土地，依山坡地保育
    利用條例第十條規定，在公有或他人山坡地內，不得擅自墾殖、占用或從事前條
    第一款第九款之開發、經營或使用，詎甲○○意圖為自己不法之利益，明知上開
    地號土地非其所有，未經空軍總司令部之許可，竟於九十年二月間起，自行僱工
    將原面積約五、六十坪之雞舍剷除後，重新搭蓋詳如附圖Ａ所示面積二七九平方
    公尺之鐵皮屋，另闢建如附圖Ｂ所示面積九六平方公尺之平地，擅自將上開土地
    面積據為己用，並於九十一年二月間出租予不知情之蔡生地使用（另由檢察官為
    不起訴處分確定），經空軍總司令部人員查覺後請求回復原狀，均遭置之不理。
二、案經空軍總司令部訴由臺灣臺中地方法院檢察署檢察官偵查起訴。
    理      由
一、訊據被告甲○○，固坦承有於九十年二月間搭建系爭鐵皮屋、另闢平地，並於九
    十一年二月間出租予蔡生地使用之情事，惟矢口否認有竊佔或違反山坡地保育利
    用條例之犯行，並先後辯稱：其於八十年間向案外人蔡慶得購買坐落台中縣大雅
    鄉○○○段第二○三之一號土地，即沿襲前手使用範圍，在該處搭建工寮雞舍，
    並申請電力使用，迄九十年二月間始原地翻建為鐵皮屋，並有一直繳納房屋稅，
    其一直以為所占用之土地即係自己所購買之共有土地云云。惟查：
(一)被告於上開時地，搭蓋之鐵皮屋占用空軍總司令部管理之大雅鄉○○○段一九九
    之一地號土地，如附圖Ａ、Ｂ所示面積使用之情事，業據告訴代理人乙○○於偵
    審中指訴綦詳，並有台中縣雅潭地政事務所土地複丈成果圖在卷可稽（參見偵查
    卷四七頁），是被告確有占用上開國有土地使用之情事，要堪認定。依該複丈成
    果圖所示，被告之鐵皮屋完全占用告訴人之土地，並非係大部分占用二０三之一
    地號土地，僅少許部分占用告訴人之土地，此與一般民眾常常私自占用國有土地
    自行搭建地上物使用之陋習相符。又被告於九十一年三月二十二日空軍第四二七
    聯隊辦理被告占建協調會議時陳稱：「本人非刻意佔用軍方土地，自購買附近土
    地後一直以為該處土地為本人所有，目前本人已經聯繫其他土地共同持有人辦理
    建照，希望貴單位同意延緩至該棟房屋遷建完成後或十一個月，本人即歸還土地
    及拆除房屋」等語在卷（參見偵查卷十九頁），復於偵查中為同一內容之供稱（
    參見偵查卷三五頁），惟被告於檢察官測量上開占用情事後，殆至原審為其無罪
    判決，嗣經檢察官提起本件上訴至本院審理時，空口改稱：其不知情有占用云云
    ，被告卸責之心態，由此可見一斑。
(二)被告於八十年九月二日向案外人蔡慶得，購買坐落台中縣大雅鄉○○○段第二○
    三之一號土地，約一千多坪之事實，固據被告於偵審中供承在卷，並經證人蔡慶
    得於偵查中及原審時證述屬實，且有土地所有權狀、土地登記簿謄本在卷可稽，
    固堪信為實在，惟查，該二０三之一地號土地，僅係與一九九之一地號土地相鄰
    ，亦有地籍圖謄本可憑，是被告購買之共有土地，與告訴人被竊佔之國有土地，
    是否不可區隔，無從辨識，已非無疑。再者，證人蔡慶得於偵查中證稱「（你當
    初賣地給甲○○時，你有告訴他土地的範圍）我有告訴他土地的範圍以相思樹為
    界，是地勢較高的部分」云云，又於原審時證稱「（賣土地時候有無請地政機關
    測量界址？）沒有，我只賣持分」、「（你有無指界給被告？）我只是說園路在
    哪裡」、「（你在偵訊中說你的土地較高，種植相思樹作為界線？）相思樹是種
    植在園界上靠近馬路的地方」、「我只稍微說一下我使用的部分在靠近馬路附近
    」等語在卷（參見偵查卷四一頁。原審卷二五、二六頁），佐以被告無從提出蔡
    慶得分管該土地那個部分之證據以供調查，以及本院函查之臺中縣大雅鄉公所覆
    函所載「經查係山坡地保育區，無灌溉設施，少部分土地僅種植旱作雜糧，枯水
    期間實施翻耕整地，大部分土地作清泉路道路使用」等情（參見本院卷六八頁）
    ，則被告購買系爭土地之鄰地時，既未經出賣人明確指界，亦未申請地政機關測
    量，即逕行占用該國有土地使用，是否毫無竊佔之認識，顯非無疑。
(三)又被告購買上開共有土地後，於八十二年一月間申請電力使用乙節，有台灣電力
    公司台中區營業處九十一年四月九日臺中費核證字第Ａ九一○○○二四號函覆被
    告九十一年四月四日申請書載明：「貴戶在本公司登記之用電地址為大雅鄉○○
    路二號左前方，係於八十二年一月裝表供電」在卷可憑，而被告於九十一年十一
    月至九十二年三月間有用電及繳付電費等情，亦有被告所提該處九十二年一月、
    三月繳交電費之收據二紙附卷可稽（參見偵查卷二六頁，原審卷四一頁），惟查
    ，依該臺灣電力公司函文所載，該處所用電為「該址為非供人居住場所用電，用
    電用途為農田噴霧」，且僅載明「清泉路左前方」，佐以告訴代理人所提之航測
    圖所示（參見本院卷四三頁），以及臺中縣政府九十二年七月二十一日函文所載
    「依本府工務局套繪圖上前述地號內無任何建物套匯資料」（參見本院卷五七頁
    ），可見該處所申請用電，顯非一般家庭之使用，亦甚明顯，是被告於八十年間
    購買上開共有土地時，縱即搭建有所謂之雞舍使用（參見偵查卷二三頁之被告供
    詞），惟該處雞舍之坐落地點，是否在被告之共有土地或告訴人管理之國有土地
    ，仍有可疑。況且，被告係於九十年二月間始重新搭蓋上開鐵皮屋另闢平地，加
    以出租使用，且被告非無知之人，於搭蓋廣大鐵皮屋之前，既未申請建築執照，
    亦未申請地政機關到場測量指界，即大興土木建築，顯與常情未合，自堪認被告
    自斯時起具有意圖為自己不法之利益，甚為顯然，此與被告如繼續占用雞舍使用
    ，不構成竊佔罪，自應加以區別。
(四)系爭被占用之地號土地，其使用分區為山坡地保育區，屬中華民國所有，由空軍
    總司令部管理，係屬山坡地保育利用條例第三條第一款規定山坡地之情事，有本
    院函查之臺中縣政府九十二年七月二十一日函文在卷可稽（參見本院卷五七頁）
    ，且有上開土地登記簿謄本可憑，可見該土地亦係山坡地，要堪認定。又告訴代
    理人乙○○於原審時陳稱：「該土地附近從四十五年開始徵收道路用地，到五十
    年徵收完畢，之後就開始陸續拓寬，從以前的十米到三十米、以及系爭土地前面
    的五十米」云云或「系爭土地在路邊，屬於我們轄區，我們時常巡視進出」云云
    ，可見告訴代理人於被告占用雞舍時，雖未提出告訴，惟查覺被告另有重新建築
    時，即時提出本件告訴，亦與常情無違，從而，被告九十年二月間重新搭蓋鐵皮
    屋起，確有上開竊佔等犯行，至為明顯，要堪認定，是被告上開所辯：其以為該
    建物所占用土地即為其所購買共有土地云云，無非係卸責之詞，難以採信，被告
    上開犯行，要堪認定，自應依法論科。
二、按山坡地保育利用條例於八十七年一月七日公布修正第九條、第十條、第三十四
    條等，並於同月九日生效施行，其第十條修正為：在公有或他人山坡地內，不得
    擅自墾殖、占用或從事前條第一款至第九款之開發、經營或使用。其第三十四條
    第一項修正為：違反第十條規定者，處六月以上五年以下有期徒刑，得併科新台
    幣六十萬元以下罰金。經查，被告係無合法權源之人，未經同意，即擅自在公有
    山坡地為上開占用之使用，是核其所為，係犯刑法第三百二十條第二項第一項竊
    佔罪、山坡地保育利用條例第三十四條第一項之罪。又違反山坡地保育利用條例
    第三十四條之罪係刑法竊佔罪之特別規定，依特別法優於普通法原則，應依山坡
    地保育利用條例第三十四條之罪處斷（參照最高法院九十一年台上字第一六三二
    號、第七五一號判決意旨）。公訴人疏未查證該土地亦係山坡地，起訴書僅載明
    刑法之竊佔罪名，起訴法條自有未洽，應予變更。原審經審理結果，認被告犯罪
    不能證明，因而為其無罪之諭知，雖非無見，但依上所述，顯有違誤，檢察官以
    原判決無罪認定不當，指摘原判決而提起上訴，自為有理由，應由本院撤銷改判
    。爰審酌被告竊佔上開土地係屬國有地，並占用廣大之面積使用，對管理機關之
    請求置之不理，犯罪之手段、所生危害等一切情狀，量處如主文第二項所示之刑
    ，並諭知易科罰金之折算標準，以示懲儆。又附圖所示Ａ、Ｂ部分面積之工作物
    ，應依該條例第三十四條第五項規定為沒收之諭知。
據上論結，應依刑事訴訟法第三百六十九條第一項前段、第三百六十四條、第二百九
十九條第一項前段、第三百條，山坡地保育利用條例第三十四條第一項、第五項、第
十條，刑法第十一條前段、第四十一條第一項前段，罰金罰鍰提高標準條例第二條，
判決如主文。
本案經檢察官李榮鴻到庭執行職務
中      華      民      國      九十二  年      九      月      九      日
                                臺灣高等法院臺中分院刑事第二庭
                審判長法  官  羅  禮  政
                                            法  官  陳  欣  安
                                            法  官  蔡  聰  明
右正本證明與原本無異。
如不服本判決應於收受送達後十日內向本院提出上訴書狀，其未敘述上訴之理由者並
得於提起上訴後十日內向本院補提理由書（均須按他造當事人之人數附繕本）。
                                            書記官  郭  振  祥
中      華      民      國      九十二  年      九      月      十      日
山坡地保育利用條例第三十四條第一項：
違反第十條規定者，處六月以上五年以下有期徒刑，得併科新台幣六十萬元以下罰金
。
                                                                        Ａ


司法院資訊處製作；財團法人民間司法改革基金會備份。
